【裁判字號】    98,訴,25
【裁判日期】    980618
【裁判案由】    有關核發證明事務
【裁判全文】
臺北高等行政法院判決
                                  98年度訴字第25號
                              .
原      告
兼被選定人  甲○○
訴訟代理人  羅明通律師
            王子文律師
            劉曉萍律師
被      告  台北市政府
代  表  人  乙○○（市長）
訴訟代理人  丁○○
            丙○○
上列當事人間因有關核發證明事務事件，原告不服行政院農業委
員會中華民國97年11月12日農訴字第0970142444號訴願決定，提
起行政訴訟。本院判決如下：
    主  文
原告之訴駁回。
訴訟費用由原告負擔。
    事  實
壹、事實概要：
    緣原告及如附表所示選定人為辦理台北市○○區○○段3 小
    段245 地號及頭廷段2 小段335 、337 、375 、376 、379
    、387 、392 、392-2 地號等9 筆農業用地之繼承，申請免
    徵遺產稅，於民國（下同）97年4 月3 日向被告申請核發農
    業用地作農業使用證明。經被告以97年6 月12日府產業農字
    第09731422200 號函（下稱原處分）略以：「查台端旨揭9
    筆地號土地之都市計畫使用分區為第3 種住宅區及第2 種住
    宅區，非屬農業發展條例規範之農業用地，於法不符，所請
    駁回。」等語，否准其申請。原告就否准其申請台北市○○
    區○○段2 小段335 、337 、375 、376 、379 、387 、39
    2 、392-2 地號等8 筆（原處分誤載為9 筆）農業用地（下
    稱系爭土地）作農業使用證明部分不服，提起訴願，經遭駁
    回，遂向本院提起行政訴訟。
貳、兩造聲明：
一、原告聲明：
    訴願決定及原處分關於否准系爭土地申請核發農業用地作農
    業使用證明部分均撤銷。
二、被告聲明：
    原告之訴駁回。
參、兩造之陳述：
一、原告主張之理由：
(一)按農業發展條例及相關法規修正前，行政院以83年11月28日
    壹財字第44533 號函示：「農業用地經都市計畫變更為新市
    鎮特定區、住宅區或其他使用分區，在細部計畫未完成法定
    程序前，如經都市主管機關認定，仍應依原來之土地使用分
    區別（或用地別）管制而視為農業用地，其於移轉或繼承時
    ，仍有土地稅法第39條之2 第1 項及農業發展條例第31條之
    適用」。旨在解決實質上無法依都市計畫利用土地之不公平
    現象。
(二)按農業發展條例第38條第1 項規定：「作農業使用之農業用
    地及其地上農作物，由繼承人或受遺贈人承受者，其土地及
    地上農作物之價值，免徵遺產稅，．．．」、第39第2 項授
    權訂定之農業用地作農業使用認定及核發證明辦法第2 條第
    4 款規定：「本辦法所稱農業用地範圍：4 、依都市計畫法
    劃定為農業區、保護區內之土地」。依都市計畫法劃定為農
    業區或保護區內之土地，係屬農業用地，該土地之繼承人得
    依該法第38條第1 項規定免徵遺產稅。
(三)農業發展條例施行細則第14條之1 規定：「農業用地經依法
    律變更為非農業用地，經該法律主管機關認定符合下列各款
    情形之一，並取得農業用地作農業使用證明書者，得適用本
    條例第37條第1 項、第38條第1 項或第2 項規定，不課徵土
    地增值稅或免徵遺產稅、贈與稅或田賦：1 、依法應完成之
    細部計畫尚未完成，未能准許依變更後計畫用途使用者。．
    ．．」。農業用地縱依法律變更為非農業用地，惟符合一定
    要件，仍得適用農業發展條例第38條第1 項規定免徵遺產稅
    。
(四)農業發展條例及相關法規修正後，前開行政院函示於89年6
    月7 日納入農業發展條例施行細則第2 條第2 項：「前項農
    業用地經依法變更編定為非農業用地，在依法應完成之細部
    計畫尚未完成，無法依變更後之用地使用，經上開法律主管
    機關認定仍應依原來農業用地使用分區別或用地別管制使用
    者，得適用本條例第37條第1 項、第38條第1 項、第2 項規
    定，不課徵土地增值稅或免徵遺產稅、贈與稅或田賦」，嗣
    於94年6 月10日改列為施行細則第14條之1 第1 款。
(五)農業發展條例施行細則第14條之1 第1 款規定之立法緣起在
    解決農業用地經都市計畫變更為住宅區後，在細部計畫未完
    成法定程序前，如農業用地仍為原來之使用，土地所有權人
    無法享有變更後土地增值利益，卻需負擔賦稅，造成雙重負
    擔，故得享有賦稅上優惠。細部計畫發布實施與否並非適用
    該條款之標準，縱使細部計畫已發布，然因相關法令限制，
    非可歸責於土地所有權人，致細部計畫無實施可能，此與未
    發布無異，土地所有權人仍無法依變更後計畫用途使用土地
    ，自屬「依法應完成之細部計畫尚未完成，未能准許依變更
    後計畫用途使用者」，與農業發展條例施行細則第14條之1
    第1 款規定，賦予無法依變更後計畫用途使用之土地所有權
    人享有賦稅上減免優惠之規範意旨相符。
(六)系爭土地位於「台北市山坡地開發建築點」實施地區，依該
    要點第4 點規定「開發區域內原自然地形平均坡度超過30%
    者，除水土保持必要設施外，不得作為建築使用」。其中台
    北市○○區○○段2 小段335 、337 、375 、376 、379 等
    5 筆土地更因鄰近貓空纜車台北市立動物園站內，該土地受
    到管制，依法不能建築，有台北市政府都市發展局96年5 月
    23日北市都規字第09632313400 號函，及財政部國有財產局
    臺灣北區辦事處97年5 月12日台財產北改字第0970006635號
    函可證。
(七)系爭土地原係農業用地，經被告於71年2 月15日府工二字第
    02752 號公告「修訂木柵區指南里及萬興里附近地區細部計
    畫（通盤檢討）暨配合修訂主要計畫案」內劃定為第2 種住
    宅區，細部計畫形式上已發布實施，惟因土地坡度超過30%
    ，部分土地係因鄰近貓空纜車限制開發，土地所有權人無法
    依計畫用途使用土地，該細部計畫實質上已無實施可能，自
    屬農業發展條例施行細則第14條之1 第1 款之情形，系爭土
    地至今均作為農業使用，並未變更。
(八)按行政程序法第6 條規定：「行政行為，非有正當理由，不
    得為差別待遇。」，基於「事物之本質」，相同事件應為相
    同之處理，不同事件應為不同之處理，除非有正當之理由，
    否則不得為差別待遇。被告就相同事件（即無法依變更後計
    畫用途使用之土地）應作相同之處理，竟為差別待遇，違反
    平等原則。被告未探求農業發展條例施行細則第14條之1 第
    1 款之規範意旨，旨在賦予無法依變更後計畫用途使用之土
    地所有權人享有賦稅上減免優惠之目的，卻認定系爭土地無
    該條款之適用，難認妥適。
二、被告主張之理由：
(一)被告於97年4 月3 日受理原告申辦台北市○○區○○段3 小
    段245 地號及頭廷段2 小段335 、337 、375 、376 、379
    、387 、392 、392-2 等9 筆地號土地農業用地作農業使用
    證明書在案，然查上開土地均屬都市計畫土地，使用分區為
    「第3 種住宅區及第2 種住宅區」，非農業用地作農業使用
    認定及核發證明辦法第2 條規定範圍內之農業用地，故不得
    申辦農業用地作農業使用證明書。
(二)按農業用地作農業使用認定及核發證明辦法第2 條規定：「
    本辦法所稱農業用地之範圍如下：．．．4 、依都市計畫法
    劃定為農業區、保護區內之土地．．．」始可辦理農業用地
    作農業使用證明，惟查都市計畫土地使用分區，上開土地皆
    為「第3 種住宅區及第2 種住宅區」，非屬所謂之農業用地
    ，不符合申辦農業用地作農業使用證明書之條件。
(三)坡度超過30% 依法限制建築者，係屬都市計畫檢討範圍，與
    農業發展條例相關法令所規範得否申辦農業用地作農業使用
    證明書，係屬二事。
(四)農業發展條例施行細則第14條之1 規定，係指依法應完成之
    細部計畫尚未完成，未能准許依變更後計畫用途使用者，得
    申辦農業用地作農業使用證明書，上開土地均已完成都市計
    畫之細部計畫第3 種住宅區及第2 種住宅區，與上開規定顯
    然不合。
(五)系爭之文山區○○區○○段3 小段245 地號及頭廷段2 小段
    335 、337 、375 、376 、379 、387 、392 、392-2 等9
    筆地號土地，非屬農業用地作農業使用認定及核發證明辦法
    第2 條規範之農業用地，不符合申辦農業用地作農業使用證
    明書之規定，被告駁回所請，自無不合，行政程序上亦已完
    備。
    理  由
壹、兩造不爭之事實及兩造爭點：
    如事實概要欄所述之事實，業據提出申請書、原處分為証，
    為兩造所不爭執，堪信為真，兩造爭點厥為：
一、系爭土地不能供建築使用之情形，是否符合農業發展條例施
    行細則第14條之1第1款規定（依法應完成之細部計畫尚未完
    成，未能准許依變更後計畫用途使用者）？
二、農業發展條例施行細則第14條之1 第1 、2 款之規範意旨，
    有無使「任何無法依變更後計畫用途使用」之土地所有權人
    ，均「享有賦稅上減免優惠」之目的？抑或僅限於該條第1
    款（依法應完成之細部計畫尚未完成）、第2 款（已發布細
    部計畫地區，都市計畫書規定應實施市區徵收，
    於公告實施市區徵收計畫前）所列舉之情形？
貳、本院之判斷：
一、本件應適用之法條與法理：
（一）農業發展條例第39條規定：「（第1 項）依前二條規定申
      請不課徵土地增值稅或免徵遺產稅、贈與稅、田賦者，應
      檢具農業用地作農業使用證明書，向該管稅捐稽徵機關辦
      理。（第2 項）農業用地作農業使用之認定標準，前項之
      農業用地作農業使用證明書之申請、核發程序及其他應遵
      行事項之辦法，由中央主管機關會商有關機關定之。」
（二）農業用地作農業使用認定及核發證明辦法第2 條第4 款規
      定：「本辦法所稱農業用地範圍：．．．4 、依都市計畫
      法劃定為農業區、保護區內之土地。」
（三）農業發展條例施行細則第14條之1 規定：「農業用地經依
      法律變更為非農業用地，經該法律主管機關認定符合下列
      各款情形之一，並取得農業用地作農業使用證明書者，得
      適用本條例第37條第1 項、第38條第1 項或第2 項規定，
      不課徵土地增值稅或免徵遺產稅、贈與稅或田賦：1 、依
      法應完成之細部計畫尚未完成，未能准許依變更後計畫用
      途使用者。2 、已發布細部計畫地區，都市計畫書規定應
      實施市區徵收，於公告實施市區徵
      收計畫前，未依變更後之計畫用途申請建築使用者」。
二、系爭土地不能供建築使用之情形，不符合農業發展條例施行
    細則第14條之1 第1 款規定（依法應完成之細部計畫尚未完
    成，未能准許依變更後計畫用途使用者）：
（一）按農業發展條例施行細則第14條之1 第1 款係指「依法應
      完成之細部計畫尚未完成」之情形，本件系爭8 筆土地係
      被告71年2 月15日府工二字第02752 號公告「修訂木柵區
      指南里及萬興里附近地區細部計畫（通盤檢討）暨配合修
      訂主要計畫案」內劃定第2 種住宅區，此有土地使用分區
      申請及查詢系統列印表可憑，為原告所不爭執，該地區細
      部計畫既已完成，即無「依法應完成之細部計畫尚未完成
      」之情事，自不符合農業發展條例施行細則第14條之1第1
      款之要件。
（二）原告雖主張「縱使細部計畫已發布，然因相關法令限制，
      非可歸責於土地所有權人，致細部計畫無實施可能，此與
      未發布無異，土地所有權人仍無法依變更後計畫用途使用
      土地」，亦屬農業發展條例施行細則第14條之1 第1 款情
      形」云云，惟該款既以「依法應完成之細部計畫尚未完成
      」為限，於「細部計畫已完成」之情形，即與該款文義不
      符；所可探究者，係「該情形是否與該款立法目的相符，
      而可類推適用該款」之問題？
三、農業發展條例施行細則第14條之1規範意旨，僅限於該條第1
    、2 款所列舉之情形，並無「使任何無法依變更後計畫用途
    使用之土地所有權人，均享有賦稅上減免優惠」之目的：
（一）按農業發展條例於92年2 月7 日修正施行，然「農業發展
      條例施行細則」修正時，原第2 條第2 項有關賦稅優惠規
      定僅及於「農業用地經依法律變更編定為非農業用地，在
      依法應完成之細部計畫尚未完成，無法依變更後之用地使
      用者，得享有相關稅賦之優惠」之情形，因已完成細部計
      畫地區，仍須政府辦理區段徵收或市地重劃後始得申請開
      發，但政府往往礙於經費等問題遲未辦理，導致土地無法
      依變更後之分區作適當使用，只得繼續維持作原來農業使
      用，卻無法適用不課徵土地增值稅、免徵遺產稅或贈與稅
      之規定，未符公平，外界因此要求比照「細部計畫未完成
      ，無法依變更後之用地使用地區，同樣享有賦稅優惠之待
      遇」，但因此項要求因涉及擴大免稅範圍政策，必需考量
      稅收短收及地方財政情形，故財政部認為本項修正影響賦
      稅收入，宜先依「稅式支出評估作業應注意事項」辦理評
      估後，提供政策參考，從而依據各縣（市) 政府「已發布
      細部計畫地區，都市內規定應以整體開發方式開發，而未
      開發完成之地區分布於23個縣（市)(澎湖縣、連江縣除外
      ) ，總處數約306 處，私有土地總面積約70,256,727平方
      公尺（約7025公頃) ，土地現值總額為258,123,083 千元
      」之統計資料，經政策考量及評估後，對於農業用地已變
      更為非農業用地經發布細部計畫地區，於公告實施市區徵收計畫前，仍作農業使用者，得適用不課徵土
      地增值稅、免徵遺產稅或贈與稅之規定，另併同原條文第
      2 條第2 項，依其內容相應於農業發展條例施行細則之規
      範次序，移列為第14條之1 ，故而農業發展條例施行細則
      修法進度，歷經兩年研議，至94年6 月10日始修正發布實
      施。
（二）由上述修法過程可知，農業發展條例施行細則第14條之1
      係就稅收短收及地方財政考量結果，其僅列舉該條第1、2
      款之情形，為「農業發展條例第39條」、「農業用地作農
      業使用認定及核發證明辦法第2 條第4 款」之「例外規定
      」，並無使「任何無法依變更後計畫用途使用之土地所有
      權人，均享有賦稅上減免優惠」之目的，依該條所採列舉
      立法方式及「例外應從嚴解釋」之法理，故若係農業發展
      條例施行細則第14條之1 列舉以外之情形，自無類推適用
      之餘地。
（三）本件系爭土地因位於「台北市山坡地開發建築點」實施地
      區，依該要點第4 點規定「開發區域內原自然地形平均坡
      度超過30% 者，除水土保持必要設施外，不得作為建築使
      用」，其中台北市○○區○○段2 小段335 、337 、375
      、376 、379 等5 筆土地更因鄰近貓空纜車台北市立動物
      園站內，該土地受到管制，依法不能建築，有台北市政府
      都市發展局96年5 月23日北市都規字第09632313400 號函
      ，及財政部國有財產局臺灣北區辦事處97年5 月12日台財
      產北改字第0970006635號函可憑，但本件系爭土地係屬「
      已完成細部計畫」之地區，且都市計畫書並未規定應實施
      市區徵收，有被告97年10月13日府產業農字第
      09733640000 號函可憑，並為原告所不爭執，則系爭土地
      縱因其他法令限制而無法依計畫用途使用土地，但既與農
      業發展條例施行細則第14條之1 第1 款、第2 款之規定不
      符，亦無類推適用該2 款之可言，原處分因而否准系爭土
      地作農業使用證明之申請，並無違誤。
四、從而，原處分否准系爭土地作農業使用證明之申請，理由雖
    有未備，但結果並無不同，並無撤銷之必要，訴願決定予以
    維持，亦稱正確。原告徒執前詞，訴請撤銷，為無理由，應
    予駁回。
參、兩造其餘攻擊防禦方法均與本件判決結果不生影響，故不逐
    一論述，併此敘明。
據上論結，本件原告之訴為無理由，爰依行政訴訟法第98條第1
項前段，判決如主文。
中    華    民    國    98    年    6     月    18    日
                    臺北高等行政法院第三庭
                              審判長法  官  楊莉莉
                                    法  官  林惠瑜
                                    法  官  畢乃俊
上為正本係照原本作成。
如不服本判決，應於送達後20日內，向本院提出上訴狀並表明上
訴理由，如於本判決宣示後送達前提起上訴者，應於判決送達後
20日內補提上訴理由書（須按他造人數附繕本）。
中    華    民    國    98    年    6     月    18    日
                                    書記官  簡信滇
附表：（即實體法為本案訴訟標的權利人而選定甲○○擔任原告
        之選定人之名冊）
┌───┬──────────────────────┐
│姓名  │住址                                        │
├───┼──────────────────────┤
│高政雄│台北市○○區○○路2段115巷1號               │
├───┼──────────────────────┤
│高東陽│台北市○○區○○路2段112巷11號              │
├───┼──────────────────────┤
│高永富│台北市○○區○○路2段112巷14號              │
├───┼──────────────────────┤
│高雪卿│台北市○○區○○路2段115巷2號               │
└───┴──────────────────────┘


司法院資訊處製作；財團法人民間司法改革基金會備份。
